臺灣板橋地方法院刑事判決　　　　　　　 93年度易字第817號
公　訴　人　臺灣板橋地方法院檢察署檢察官
被　　　告　戊○○
上列被告因業務侵占案件，經檢察官提起公訴（93年度偵字第89
25號），本院判決如下：
    主  文
戊○○連續意圖為自己不法之所有，而侵占對於業務上所持有之
物，處有期徒刑捌月。
    事  實
一、戊○○自民國92年7 月間起，在址設臺北縣永和市○○路26
    7 號3 樓，由丙○○擔任負責人之「寶祿工程有限公司」（
    下稱寶祿公司）擔任業務員，其業務包括負責向寶祿公司客
    戶收取工程帳款，為從事業務之人。詎其竟意圖為自己不法
    所有之概括犯意，藉由擔任上開職務之便，自92年8 月8 日
    起至93年1 月14日止，連續向「太登設計有限公司」（下稱
    太登公司）、「天泓商業設計有限公司」（下稱天泓公司）
    、「銳達室內裝修開發設計有限公司」（下稱銳達公司），
    收取如附表所示金額不一之工程款（起訴書誤載為貨款），
    並以其「鄔」本姓，或以其慣用之別名「鄔明輝」簽名於付
    款收據上，經結算抵付後合計其收取工程款為新臺幣（下同
    ）430,450 元。戊○○收上開取款項後，均未依寶祿公司之
    作業規定如數繳回寶祿公司，竟連續以易持有為所有之意思
    ，而將之侵占入己。
二、案經寶祿公司訴由臺灣板橋地方法院檢察署檢察官偵查起訴
    。
    理  由
一、訊據被告戊○○固不否認其於前述期間受僱於寶祿公司，擔
    任該公司之業務員，負責為該公司接洽工程及向客戶收取工
    程帳款，並有於如附表所示之時間，向如附表所示之太登公
    司等客戶收取如附表所示之六筆工程款，且於受領上開款項
    後並未繳回寶祿公司等情屬實，惟矢口否認有侵占上開工程
    款之犯意，並辯稱：伊是寶祿公司股東，寶祿公司施作工程
    所需的材料費有的由伊負責訂購；伊雖有向如附表所示之太
    登公司等客戶收取前揭工程款項，但其中有十八萬元的工程
    款是寶祿公司負責人丙○○同意出借予伊的借款，其餘三十
    萬元左右是用來扣抵伊之前先墊付的材料費及工資，或直接
    用來支付材料費及工資云云。經查：
  (一)被告確有向如附表所示之寶祿公司客戶收取如附表所示之六
    筆工程款之事實，業據被告戊○○供承不諱，核與告訴代理
    人甲○○證述情節相符，並有被告簽收之太登公司付款明細
    表及由太登公司負責人謝順霖出具之證明被告有於92年9 月
    25日領取工程款之證明乙紙（見臺灣板橋地方法院檢察署93
    年度他字第1104號偵查卷第8 頁）、由被告簽收之天泓公司
    付款明細兩紙及由天泓公司出具證明被告於92年11月28 日
    向該公司收取工程款之證明書乙份（見同上偵查卷第11、12
    、29頁）、由被告簽收之銳達公司付款簽收用表兩份及銳達
    公司出具證明被告確有於93年1 月14日向該公司收取工程款
    之證明書乙紙（參見同上偵查卷第15、19、20頁）、以及被
    告於92年12月3 日親筆書立之切結書乙紙（見同上偵查卷第
    7 頁）等附卷足憑。故被告自白其有收取如附表所示之六筆
    款項乙節，核與事實相符。
  (二)雖被告抗辯其所收取的工程款的其中十八萬元係伊向寶祿公
    司負責人丙○○借用，另三十萬元左右則係用於扣抵伊先前
    已墊付之材料費、工資及雜費等，或直接用以支付材料費及
    工資，並未侵占入己云云。惟查：
  1.證人即寶祿公司負責人丙○○之配偶甲○○於本院審理時具
    結後證述稱：公司帳款是由伊處理，丙○○未曾同意從被告
    收取之款項中出借十八萬元給被告，被告所收工程款都應交
    回給伊，以便作帳管理，寶祿公司工程所需之材料均由丙○○處理，並沒有要被告去代為購買等語（見本院94年2 月24
    日審判筆錄第6 、7 頁），而被告僅空言丙○○有同意借款
    十八萬元，然其自始未舉出反證以實其說，甚且陳稱其已不
    記得何時向丙○○借款等語，則被告所辯向丙○○借款一節
    係屬無據。另觀諸卷附由被告書立之切結書上已明確記載：
    「本人與寶祿工程有限公司合作期間向太登公司及天泓公司
    收取工程款共計新臺幣拾捌萬捌仟元正，未經公司同意『自
    行挪用』，一切屬實」等語，且被告亦自承上開切結書確係
    伊出於自由意識下所簽立等情無誤（見本院93年10月20日準
    備程序筆錄卷第5 頁），雖被告於本院審理時另狡辯稱：切
    結書上所寫伊挪用公款，這是因為伊催促丙○○給付材料費
    及工人工資，但丙○○不付款，所以伊將收取到的款項用來
    支付，並不是挪用公款等語（見本院94年2 月24日審判筆錄
    第12頁），惟此明顯與其所親自書立之前揭切結書內容大異
    其趣，足認被告此部分所辯純屬臨訟卸責之詞，不足採信。
  2.雖被告尚辯稱：伊所收取之款項，部分用作支付或墊付材料
    費用等語，並提出德興東立五金行出具之收據影本三紙及弘
    勵木材行出具之估價單影本四紙為證（見本院卷第73至77頁
    ）。惟查，上開收據及估價單原本均仍在被告收執持有中，
    並未曾交付予寶祿公司報帳乙節，此業經被告自認屬實，證
    人甲○○亦否認被告曾代寶祿公司支付任何款項。而倘若被
    告有為寶祿公司支付上開五金建材費用，其自應將此等支付
    憑證交付予寶祿公司，以供寶祿公司做為平日作帳及日後申
    報營利事業所得稅提列費用的依據，惟被告自始未將上開支
    出憑證繳回寶祿公司核銷，係與常理不符。且觀諸卷附德興
    東立五金行出具之三紙收據影本，均未在收據抬頭欄記載買
    受人為何人，則被告臨訟始提出上開單據，並無從證明單據
    上所載材料，係為寶祿公司承攬工程所需而訂購。又卷附由
    弘勵木材行出具之四紙估價單，在性質上僅屬買方探詢價格
    時，賣方所提供之價格參考單據，若買賣雙方確有完成交易
    ，則依交易習慣，弘勵木材行自應另行開立發票或收據以供
    買方收執並做為支出憑證，但事實上被告既未能交付任何相
    關支出憑證原本予寶祿公司收執作帳，則被告是否確有為寶
    祿公司購買建材，即有疑問。況且，被告係於92年12月3 日
    簽立前開切結書，坦承其未經寶祿公司同意而挪用其所收取
    之工程款，而被告所提出之前揭四紙估價單出具日期分別係
    92年11月20日、同年11月25日、同年12月8 日、及同年12月
    12日，又其所提出之前揭三紙收據出具日期分別係92年10月
    6 日、同年10月27日、92年11月15日，足認被告應於書立切
    結書之前已取得上開單據，則倘若被告所持有之上開估價單
    及收據，確係其代寶祿公司墊付之材料費用數額，衡情其自
    可於書立切結書時向告訴人主張以其有先行墊付之材料費，
    用以扣抵其已挪用之金額，然被告當時並未主張，且係臨訟
    始聲稱持有上開單據原本，顯與常情有違。故被告提出之上
    開單據，並不足以為有利於被告之認定。
  3.被告另辯稱：伊向客戶所收取之款項，有部分用以代墊寶祿
    公司所僱工人丁○○於92年12月至93年1 月間之工資，並未
    侵占入己云云，並提出工資表影本乙份為佐（見本院卷第78
    頁）；惟觀上開工資表內容僅記載「丁○○總計15天每天28
    00共計42,000元」等語，其上既未載明工作期間為何，亦無
    案外人丁○○之簽章，被告亦未提出其他積極證據證明案外
    人丁○○有因為從事寶祿公司工程而自被告處受領上開工資
    。參以證人甲○○於本院審理時結證稱：丁○○曾在寶祿公
    司擔任木工師父，是以日計酬，工作時間斷斷續續，差不多
    做到92年11月底為止，寶祿公司並沒有積欠丁○○工資，支
    付給他工資時都有在工資支付表上簽收為證，且丁○○還有
    向公司借款的證明，公司不可能積欠他工資等語（見本院94
    年2 月24日審判筆錄第5 頁），復有證人甲○○庭呈之工資
    表影本乙份存卷可稽（見本院卷第116 頁），且被告亦不否
    認該工資表之真實性。而觀諸上開工資表已明確記錄案外人
    丁○○於92年11月16日起至30日止之實際工作天數、借款一
    萬元，及總計工資金額為37,400元加餐費570 元，並有丁○○具領工資之簽名，足認證人甲○○之證述並非子虛。據此
    可知，倘若案外人丁○○於92年12月間至93年1 月間仍繼續
    受僱於寶祿公司施作工程，則寶祿公司應會要求其在工資表
    上簽名具領，並扣抵其先前所積欠的借款，始符合寶祿公司
    支付工資之程序，是被告此部分所辯，亦難予以採信。
  (三)綜上各節，參互印證，足認被告確有藉執行業務之便，收取
    如附表所示之工程款後，未繳回告訴人公司，而以變易持有
    為不法所有之意思侵占入己。本案事證明確，被告之犯行堪
    以認定。
二、被告藉執行收款業務之機會，侵占因執行業務所收取之工程
    款，核其所為係犯刑法第336 條第2 項之業務侵占罪。被告
    先後六次業務侵占之犯行，時間緊接，所犯構成要件均相同
    ，顯係基於概括犯意反覆為之，為連續犯，依刑法第56條規
    定，以一罪論，並加重其刑。爰審酌被告生活狀況、智識程
    度、其犯罪之動機、目的、手段、多次侵占之告訴人公司款
    項總計數額非小，且未與告訴人達成和解，及犯罪後仍飾詞
    否認犯行之態度等一切情狀，量處如主文所示之刑。
三、不另為無罪諭知部分：
  (一)公訴意旨另以：被告於受僱於寶祿公司擔任業務員期間，負
    責向客戶收取工程帳款。其於93年1 月14日向銳達公司工程
    款十八萬九千四百元，由銳達公司開立支票二張交付予被告
  　收執，詎其以「鄔」本姓簽立收據收取款項後，竟意圖為自
    己不法所有之犯意，藉擔任上開職務之便，將面額為七萬六
    千元之支票一紙（支票號碼：FC0000000 ，到期日為93年4
    月25日），亦連同另一紙支票（面額即為前揭論罪之如附表
    編號六所示金額），亦未依寶祿公司之作業規定繳回，竟以
    持有為所有之方式，而將之侵占入己，因認被告此部分行為
    亦涉犯刑法第336 條第2 項之業務侵占罪嫌。
  (二)按犯罪事實應依證據認定之，無證據不得認定犯罪事實。又
    不能證明被告犯罪者，應諭知無罪之判決，刑事訴訟法第15
    4 條第2 項、第301 條第1 項分別定有明文。次按告訴人之
    告訴，係以使被告受刑事訴追為目的，是其陳述是否與事實
    相符，仍應調查其他證據，以資審認（最高法院52年度台上
    字第1300號判例參照）。又事實之認定，應憑證據，如未能
    發現相當之證據，或證據不足以證明，自不能以推測或擬制
    之方法，為裁判之基礎（最高法院40年台上字第86號判例意
    旨、69年台上字第1531號判例意旨參照）。
  (三)本件公訴人認被告上開行為亦涉犯業務侵占罪嫌，無非係以
    告訴人之指訴、銳達公司出具之證明書及付款簽收用表各乙
    份等為其主要論據。訊據被告固不否認有收取上開支票之事
    實，惟堅詞否認有業務侵占犯行，辯稱：上開支票伊係用以
    支付寶祿公司所僱用之工人乙○○的工資，並未侵占入己等
    語。經查：固然被告確有向寶祿公司客戶銳達公司收取上開
    支票之事實，業據被告戊○○坦承在卷，並核與證人甲○○
    之證述相符，且有銳達公司出具之證明書、付款簽收用表各
    乙份及上開支票影本乙紙附卷可稽；惟查，訊據證人乙○○
    於本院審理時具結後證稱：自92年3 、4 月以後之整年度，
    被告曾找伊去做夜間工程的臨時工，包括臺北市信義區世貿
    拆場、大直及仁愛的工地等，大約做了四十多天，伊的薪資
    都是被告發的，工資上面是註明寶祿工程行，被告起先付伊
    現金，後來給伊一張由銳達公司為發票人、面額七萬多元的
    支票，支票受款人是寶祿公司，背面有寶祿公司的背書等情
    綦詳（見本院審判筆錄第9 至11頁），而經本院於審理時當
    庭提示上開支票影本（即指附於同上偵查卷第34頁之第二張
    ）予證人乙○○辨認後，證人乙○○復明確證稱該支票即被
    告交予伊之支票無訛（見本院審判筆錄第15頁），則被告前
    揭所辯之支票流向，核與證人乙○○之證述情節相符合，應
    堪採信。故被告將其所收取之上開支票交付予證人乙○○，
    其目的既係在代寶祿公司支付施作工程之臨時工工資，則尚
    難認被告主觀上有何變易其原來之持有而為不法所有之意圖
    ，於業務侵占罪之主觀構成要件即有欠缺，自難以該罪名相
    繩。縱然被告支付工薪予證人乙○○工資，係未經告訴人之
    核准，而與告訴人公司付款流程有所不符，惟此係屬被告是
    否有權自行代寶祿公司僱用臨時工及支付工資之民事糾葛，
    告訴人應循民事紛爭解決機制處理。此外，本院復查無其他
    積極證據足資證明被告另涉有此部分業務侵占之犯行，被告
    此部分犯行尚屬不能證明，惟公訴人既認被告所涉此部分罪
  　嫌，與上開有罪部分有連續犯之裁判上一罪關係，爰不另為
    無罪之諭知，附為敘明。
據上論斷，應依刑事訴訟法第299 條第1 項前段，刑法第56條、
第336 條第2 項，罰金罰鍰提高標準條例第1 條前段，判決如主
文。
本案經檢察官徐名駒到庭執行職務。
中　　華　　民　　國　　94　　年　　3　　月　 10　　日
                  刑事第十四庭審判長法　官  陳財旺
                  　           　　 法  官  林漢強
                                    法  官  林淑婷
以上正本證明與原本無異。
如不服本判決應於送達後10日內向本院提出上訴狀。
                                    書記官  廖貞音
中　　華　　民　　國　　94　　年　　3　　月　 10　　日
附錄本案論罪科刑法條全文：
中華民國刑法第336條（公務公益及業務侵占罪）
對於公務上或因公益所持有之物，犯前條第一項之罪者，處一年
以上七年以下有期徒刑，得併科五千元以下罰金。
對於業務上所持有之物，犯前條第一項之罪者，處六月以上五年
以下有期徒刑，得併科三千元以下罰金。
前二項之未遂犯罰之。
附表：
┌──┬───────┬────┬──────────┐
│編號│收款日期      │客戶名稱│    侵占金額        │
├──┼───────┼────┼──────────┤
│ 一 │92年8月8日    │太登公司│五萬元              │
├──┼───────┼────┼──────────┤
│ 二 │92年9月25日   │太登公司│五萬元              │
├──┼───────┼────┼──────────┤
│ 三 │92年10月18日  │天泓公司│八萬六千一百元      │
├──┼───────┼────┼──────────┤
│ 四 │92年11月19日  │銳達公司│八萬三千七百元      │
├──┼───────┼────┼──────────┤
│ 五 │92年11月28日  │天泓公司│四萬七千二百五十元  │
├──┼───────┼────┼──────────┤
│ 六 │93年1月14日   │銳達公司│十一萬三千四百元    │
├──┴───────┴────┴──────────┤
│合計：四十三萬零四百五十元                          │
└──────────────────────────┘
